【裁判字號】    98,勞簡上,79
【裁判日期】    990331
【裁判案由】    給付加班費等
【裁判全文】
臺灣臺北地方法院民事判決            98年度勞簡上字第79號
上  訴  人  乙○○
被上訴人    威勝保全股份有限公司
法定代理人  甲○○
                        樓
訴訟代理人  丙○○
                        樓
上列當事人間給付加班費等事件，本院於九十九年三月十七日言
詞辯論終結，判決如下：
    主  文
原判決關於駁回上訴人後開第二項之訴暨該部分訴訟費用之裁判
均廢棄。
上開廢棄部分，被上訴人應給付上訴人新臺幣壹仟伍佰捌拾捌元
。
其餘上訴駁回。
第一、二審訴訟費用（除確定部分外）由上訴人負擔。
    事 實 及 理 由
甲、程序事項：
    按訴狀送達後，原告不得將原訴變更或追加，但減縮應受判
    決事項之聲明者，不在此限，民事訴訟法第255條第1項第3
    款定有明文。又於第二審為訴之變更或追加，非經他造同意
    ，不得為之，但第255條第1項第2款至第6款之情形，不在此
    限，民事訴訟法第446條第1項亦有明定，此規定依同法第
    436條之1第3項規定為簡易第二審訴訟程序所準用。本件上
    訴人起訴時原主張被上訴人應給付上訴人新台幣(下同)
    136,540元，嗣於民國  99年2月2日減縮為135,400元，復於
    99年2月25日再減縮為125,140元。經核上訴人前開訴之變更
    ，核屬減縮應受判決事項之聲明，被上訴人亦無異議，揆諸
    前開規定，應予准許，合先敘明。
乙、實體事項：
一、上訴人主張：
  (一)上訴人自96年10月2日起至98年8月5日止，受僱於被上訴人
    擔任保全員工作，原於約定書中約定每日正常工時為12 小
    時，惟薪資單記載每月240小時為基本薪資，其餘以加班費
    計，顯係廢棄原約定書中之約定，而以每日第1至8小時為正
    常工時，係應領薪資，第8至10小時為前延長工時2小時，應
    加計1/3薪資，第10至12小時為再延長工時2小時，應加計
    2/3工資。上訴人每小時工資為95元，依約定書及勞基法第
    24條計算加班費，被上訴人自96年10月2日起至98年6月共短
    少給付加班費86,120元。
  (二)上訴人每月工作240小時，被上訴人給付之基本薪資僅
    22,000元，違反基本工資每小時95元，每月240小時工時至
    少22,800元之規定，被上訴人應補足每月薪資差額共計
    12,800 元（計算式：每月差額800元×16月＝12800元）
  (三)上訴人任職期間每月休假多不滿4日，自96年10月至97年10
    月間依法原應休72日，上訴人僅實際休假40日，就例假日、
    國定假日工作32日，被上訴人應依勞動基準法第39條規定給
    付工資36,480元（例假日52日＋96年10月6日颱風假1日＋國
    定假日19日－實際休假日40日＝32日，1140元×32日＝
    36480 元）。
  (四)被上訴人應給付之數額共計135,400元，惟因被上訴人就96
    年11月之工時其中108小時有爭執，為訴訟經濟上訴人願讓
    步，減縮此部分金額10,260元，僅請求被上訴人給付
    125,140元。
二、被上訴人則以：
  (一)上訴人於96年10月2日迄98年8月5日，確任職於被上訴人公
    司，並擔任保全員一職。兩造復於上訴人任職當日即96年10
    月2日簽定約定書，依據約定書第4條規定，各輪班保全人員
    每日正常工時12小時，每月最高總工時為大月324小時、小
    月312小時，固定薪資為28,000元。監視性或間歇性工作，
    於86年12月20日經行政院勞工委員會公告為勞動基準法第30
    條之1之指定行業，及第32絛第2項之特殊行業，另於87年7
    月27日亦將保全業之保全人員，納入勞基法第84絛之1之核
    定對象，因此上訴人與被上訴人間之工時約定應按兩造間簽
    定，並函報勞工局核備之約定書為準。再者各輪班保全人員
    正常工作時間為每日正常工時12小時，每月最高總工時依大
    月及小月之差別而分別有324及312小時之約定。因此，上訴
    人主張其每日工作12小時，第8至12小時為加班，應計領加
    班費共計86,120元等，即與約定書不符。至於薪資單中記
    載240小時以上為加班時數部分，係因被上訴人若干駐點保
    全同仁約定工時僅有240小時，為內部統計方便始以此方式
    記載，本件兩造約定工時仍以契約為準，是以上訴人主張被
    上訴人應就每日超過8小時之工時給付加班費共86,120元，
    與約定不符。
  (二)上訴人之薪資係以月薪而非時薪計算。尚且職司守衛之勞工
    ，如已同意例休假日及平時之工作時間逾8小時，所約定之
    工資又未低於基本工資加計延時工資、假日工資之總額時，
    並不違反勞動基準法之規定，勞雇雙方自應受其拘束，是以
    上訴人不得請求所謂低於基本工資之薪資差額12,800元。
  (三)受雇於被上訴人公司之保全員均依排班表上班，而保全業屬
    行政院勞工委員會所公佈之特殊行業，關於例假及休假亦於
    約定書第5條有所約定，因此上訴人之上班日應按被上訴人
    公司所排定之班表，而不適用關於勞動基準法第36條、第37
    條等規定認定休假節日。上訴人主張按於休假節日上班應照
    實際例假、颱風假及節日假，並以其為核計應休未休假之標
    準，請求假日工資36,480元，亦無所據。
三、上訴人於原審依勞動契約請求被上訴人給付136,540元，原
    審判決上訴人全部敗訴，上訴人不服提起上訴，嗣減縮請求
    金額為125,140元（減縮部分業已確定），並聲明：1.原判
    決駁回關於上訴人後開第二項之訴部分廢棄；2.上開廢棄部
    分，被上訴人應給付上訴人125,140元。被上訴人則聲明：
    上訴駁回。
四、兩造不爭執之事項：
    上訴人自民國96年10月2日起至98年8月5日止，受僱於被上
    訴人擔任保全員工作，兩造於96年10月2日簽定並經勞工局
    核備之約定書內容如原審卷第12頁、35頁所載。
五、上訴人是否勞動基準法第84條之1之適用範圍
  (一)按經中央主管機關核定公告下列工作者，得由勞雇雙方另行
    約定，工作時間、例假、休假、女性夜間工作，並報請當地
    主管機關核備，不受第30條、第32條、第36條、第37條、第
    49條規定之限制。一監督、管理人員或責任制專業人員。二
    監視性或間歇性之工作。三其他性質特殊之工作。勞動基準
    法第84條之1定有明文。又按「本法第84條之1第1項第1款、
    第2款所稱監督、管理人員、責任制專業人員、監視性或間
    歇性工作，依左列規定：一、監督、管理人員：係指受僱主
    僱用，負責事業之經營及管理工作，並對一般勞工之受僱、
    解僱或勞動條件具有決定權力之主管級人員。二、責任制專
    業人員：係指以專門知識或技術完成一定任務並負責其成敗
    之工作者。三、監視性工作：係指於一定場所以監視為主之
    工作。」勞動基準法施行細則第50條之1復有明文。另依行
    政院勞工委員會業（87）台勞動二字第032743號函所示：保
    全業之保全人員、電腦管制中心監控人員、經理級以上人員
    符合勞動基準法施行細則第50條之1第1款規定者，為勞動基
    準法第84條之1之工作者。
  (二)按勞動基準法雖係勞動條件之最低標準，惟慮及部分行業之
    特殊工作性質，無法比照一般行業勞工適用統一標準，是以
    勞動基準法85年12月27日修訂時，新增第84條之1規定，其
    立法理由謂「僱主與勞工或工會簽定合約或協定後，可針對
    特殊工作調整工作時間」，即在賦予特殊行業之勞雇雙方另
    議勞動條件之彈性。而從事監視性工作之保全人員，其工作
    時間雖長，然於工作時間內所需求之勞力、緊張度、專注度
    遠低於一般生產線上勞工，若堅持以同一標準設定工作時間
    ，將造成保全人員之薪資遠逾市場所願接受之水準，使雇主
    不願聘雇全職保全人員而以其他替代方式滿足保全之人力需
    求，對勞工利益亦有傷害，是以勞動基準法施行細則第50條
    之1將監視性工作明文列舉為勞動基準法第84條之1之適用範
    圍。被上訴人係經營保全業之公司，有公司變更登記事項卡
    在卷可稽，且上訴人係擔任保全工作，係屬於一定場所以監
    視為主之工作，依前開行政院勞工委員會函示，即有勞動基
    準法第84條之1之適用。本件兩造於聘雇之初既已簽有約定
    書，約定書前言復已明確記載雙方同意「就勞動基準法第84
    條之1規定事項排除勞動基準法第30條、第32條、第36條、
    第37 條、第49條限制」等語，則就上訴人之工作時間、例
    假、休假自應以兩造之約定為準，僅須於兩造約定之範圍內
    ，即無依勞動基準法第30條、第32條、第36條、第37條規定
    另計加班費、假日工資之適用。
  (三)經查，兩造所簽約定書第4條第1項明確約定「各輪班保全人
    員每日正常工時12小時，每月最高總工時（含正常工時）為
    312~324小時（大、小月），工作時間事先以班表排定之」
    ，此有約定書可稽。揆諸前開說明，上訴人每日工時不超過
    12小時，每月總工時不超過大月324小時、小月312小時之範
    圍內，均屬兩造約定之正常工時範圍內，無須另給加班費，
    是以上訴人主張每日工作第8至10小時應按基本工資時薪95
    元加計1/3、第11至12小時應按時薪95元加計2/3給予加班費
    云云，要屬無據。
  (三)上訴人雖主張因薪資單記載基本工時240小時，超過部分以
    加班費計算，顯見被上訴人業已廢棄原約定書之內容云云，
    然為被上訴人所否認，辯稱係因公司內部若干駐點人員工作
    時數僅240小時，為內部統計方便始以此方式記載。經查，
    上訴人之薪資單雖以工作時數「240＋X」之方式記載，且應
    領薪資超過22000元部分多列於「加班費」或「其他」欄位
    下，惟薪資單既係電腦列印（原審卷第13頁、本院卷第46至
    53 頁），被上訴人公司內部電腦系統未能因應所有員工之
    個別契約內容，設計不同程式予以列載，亦屬常情，若無其
    他事證足認兩造確有變更契約內容之合意，尚不能僅執薪資
    單列印之格式，即認為被上訴人業已廢棄原約定書之約定，
    改依勞動基準法規定之工時計薪。觀上訴人之薪資單，自其
    到職首月至其離職為止，均以上述方式記載，若依上訴人之
    主張，被上訴人應係自上訴人到職日起即已廢棄約定書之約
    定，果被上訴人自始無依約定書辦理之意，何須於96年10月
    2 日當日與上訴人簽訂約定書，並於同日立即廢棄該約定書
    ，單就時序及事理而言，已難認被上訴人有廢棄約定書之情
    事。再者，若依上訴人主張之方式計薪，被上訴人每月均積
    欠加班費數千元；反之，若依約定書之方式計薪，則幾無短
    發薪資之情況（詳下述）。若被上訴人確有廢棄約定書，改
    依上訴人主張之方式計薪之意，又豈有月月短發薪資之理。
    更有甚者，相較於上訴人主張之基本薪22000元，上訴人主
    張短少之加班費數額尚非甚低，尤以任職初期（96、97年）
    積欠之數額更高，上訴人要無渾然不覺之理，然上訴人仍繼
    續工作近2年，更無從認為兩造有何變更原約定書之合意。
    上訴人既未另行舉證證明被上訴人有何廢棄約定書，改依勞
    動基準法一般工時之約定計薪之情事，則上訴人主張其無勞
    動基準法第84條之1之適用云云，要屬無據。
六、兩造約定之工資是否低於基本工資
  (一)上訴人主張被上訴人給付之工資低於勞動基準法規定之基本
    工資，係以兩造約定基本工時240小時、基本薪資22,000元
    ，低於按勞動基準法所訂基本工資時薪95元，工作240小時
    應得之基本工資22,800元為據。然查，上訴人係屬勞動基準
    法第84條之1之適用範圍，已如前述，則其薪資即應依兩造
    約定之內容為準，被上訴人僅須按兩造之約定給付薪資，於
    法即屬無違，否則，若謂監視性工作人員之約定薪資仍須高
    於依勞基法一般時薪計算之基本工資、延時工資、假日工資
    ，與其他任何勞工即無二致，勞動基準法增訂第84條之1允
    許勞資雙方另為約定之立法目的即成具文。
  (二)上訴人執薪資單之記載主張兩造約定基本工時240小時、基
    本薪資22,000元云云，無從認為屬實，已如前述。被上訴人
    主張兩造約定之基本工時為大月324小時、小月312小時，在
    此範圍內之薪資28,000元，此一數額已高於勞動基準法所規
    定之基本工資月薪17,280元，其換算時薪之結果雖低於每小
    時95元，然因上訴人係屬勞動基準法第84條之1之適用範圍
    ，被上訴人僅須給付雙方約定之薪資，即不生未達基本工資
    須補足差額之問題。是以上訴人主張被上訴人應補給不足基
    本工資之薪資差額12,800元（計算式：每月差額800元×16
    月＝12800元），即屬無據。
七、上訴人可否請求加班費、假日工資
  (一)兩造約定書第4條第2項第3款約定，每日延長工作時間在2小
    時以內者，按平日每小時工資加給1/3，再延長工作時間者
    ，按平日每小時工資額加給2/3；第5條約定，上訴人同意被
    上訴人以排班方式將例假日、特別休假及其他中央主管機關
    規定應放假日平均分配於各月，但連續四周內應至少給予4
    日之連續24小時之例假，此有約定書可稽。
  (二)上訴人主張其有32日假日未休假，係以其每月工時除以12計
    算其工作日數，並將該月日數與工作日數相減，得出該月休
    假日數，據以主張其自96年10月至97年9月期間僅放假40日
    ，與法定應放假日數72日相較少休32日等情為據。然查，依
    上訴人所提薪資單，雖得證明上訴人每月工作時數，然無從
    證明超過每日12小時以外之工時，均係於假日上班所累積，
    並非因平日加班所致。上訴人既未舉證證明其超過312小時
    或324小時以外之工時，係於何日何時段加班所生，況縱依
    上訴人自行計算之結果，亦有每月總工時未能被12整除者（
    如97年7月、8日），顯見上訴人並非每日均僅上班12小時，
    再觀上訴人薪資單所載工時，最高為97年9月420小時，以月
    休4日，工作26日計算，平均每日工時16.15小時，尚未達非
    於假日加班無法達此工作時數之程度，是以上訴人主張被上
    訴人應給付32日之假日工資36,480元云云，尚屬無據。
  (三)按上訴人並非按時點工之勞工，被上訴人就休假日亦給薪，
    是以上訴人時薪之計算，不應僅以固定薪資除以每月基本工
    時計算，合先敘明。查兩造約定每日正常工時12小時，月薪
    28000元，換算時薪應為28000÷30÷12＝78（小數點以下四
    捨五入；）。以兩造約定月休4日計算，上訴人大月工時超
    過324小時，未逾378小時（工作日27日X每日加班2小時＝54
    小時；324＋54 ＝378），小月工時超過312小時，未逾364
    小時（工作日26 日X每日加班2小時＝52小時；312＋52＝
    364）者，以平日時薪加1/3即104元計算（78x 4/3= 104）
    ；大月工時超過378 小時，小月工時超過364小時者，以平
    日時薪加1/3即130元計算（78x 5/3= 130）。上訴人既未能
    舉證證明其確切之加班日期、時間，就上訴人工作逾每月正
    常工時之部分，按照上述方式計算上訴人應領之薪資。
  (四)依上訴人之薪資單觀之，上訴人工作時數逾基本工時者僅有
    其中11個月。而此11個月份中，被上訴人實際發給上訴人之
    薪資，尚不足上訴人基本月薪28000元加計其應領之加班費
    之月份，僅有97年9月，短發金額為1588元（計算式：
    28000 ＋5408＋7280＝40688；00000- 00000= 1588），其
    餘月份均無短少（詳見附表），是以上訴人得請求之加班費
    僅有1588元。
八、綜上所述，上訴人依勞動契約請求被上訴人給付加班費1588
    元，為有理由，應予准許；逾此部份之請求即屬無據，應予
    駁回。原審就上開應准許部分，為上訴人敗訴之判決，尚有
    未洽，上訴意旨求予廢棄改判，為有理由，爰由本院予以廢
    棄改判如主文第2項所示，至上訴人之請求不應准許部分，
    原判決為上訴人敗訴之判決，經核尚無不合，上訴意旨求予
    廢棄改判，為無理由，應駁回其上訴。
九、本件事證已臻明確，兩造其餘攻擊防禦方法及所提證據，核
    與本件判決結果不生影響，爰不另一一論述，附此敘明。
十、據上論結，本件上訴為一部有理由，一部無理由，依民事訴
    訟法第436條之1第3項、第450條、第449條第1項、第79條但
    書，判決如主文。
中    華    民    國    99    年    3    月     31    日
                  勞工法庭   審判長法  官  丁蓓蓓
                                   法  官  黃書苑
                                   法  官  陳怡雯
以上正本係照原本作成。
本件判決不得上訴。
中    華    民    國    99    年    3    月     31    日
                                   書記官  鄭美華
附表：
   ┌───┬───┬──────┬──────┬───┐
   │年月  │總工時│應依104元計 │應依130元計 │短發金│
   │      │      │發之加班費  │發之加班費  │額    │
   ├───┼───┼──────┼──────┼───┤
   │96.12 │336   │104x12= 1248│0           │0     │
   ├───┼───┼──────┼──────┼───┤
   │97.1  │336   │104x12= 1248│0           │0     │
   ├───┼───┼──────┼──────┼───┤
   │97.3  │336   │104x12= 1248│0           │0     │
   ├───┼───┼──────┼──────┼───┤
   │97.7  │340   │104x16= 1664│0           │0     │
   ├───┼───┼──────┼──────┼───┤
   │97.8  │364   │104x40= 4160│0           │0     │
   ├───┼───┼──────┼──────┼───┤
   │97.9  │420   │104x52= 5408│130x56= 7280│1588  │
   ├───┼───┼──────┼──────┼───┤
   │97.10 │378   │104x52= 5408│130x2= 260  │0     │
   ├───┼───┼──────┼──────┼───┤
   │97.11 │350   │104x38= 3952│0           │0     │
   ├───┼───┼──────┼──────┼───┤
   │97.12 │364   │104x40= 4160│0           │0     │
   ├───┼───┼──────┼──────┼───┤
   │98.1  │418   │104x52= 5408│130x42= 5460│0     │
   ├───┼───┼──────┼──────┼───┤
   │98.2  │348   │104x36= 3744│0           │0     │
   └───┴───┴──────┴──────┴───┘

司法院資訊處製作；財團法人民間司法改革基金會備份。
